【裁判字號】    97,訴,1097
【裁判日期】    980227
【裁判案由】    損害賠償
【裁判全文】
臺灣士林地方法院民事判決              97年度訴字第1097號
原      告  聯成加油站有限公司
法定代理人  乙○○
訴訟代理人  陳生全律師
複 代理 人  張至剛律師
            戊○○
被      告  丙○○
            丁○○○
共      同
訴訟代理人  楊金順律師
複 代理 人  陳秀美律師
            董家均律師
上列當事人間損害賠償事件，本院於民國98年2 月16日言詞辯論
終結，判決如下：
    主      文
原告之訴駁回。
訴訟費用新臺幣貳萬伍仟伍佰伍拾貳元由原告負擔。
    事實及理由
一、原告起訴主張：被告二人為夫妻，而被告丁○○○於民國94
    年間擔任原告唯一董事即負責人時，趁原告結算受僱人到職
    年資辦理退休之機會，違反公司法第192條第3項規定，逕發
    給非勞動基準法所稱勞工而不得領取退休金之前任董事即被
    告丙○○以到職年資15.5年（自79年2 月6 日起至94年6 月
    30日）計算之退休金248 萬元（下稱「系爭退休金」）。為
    此，爰依民法不當得利法律關係，訴請丙○○返還系爭退休
    金；另依公司法第108 條準用同法第52條、民法第544 條等
    規定，訴請丁○○○負損害賠償責任等語。並聲明：(一)被告
    丙○○應給付原告新臺幣（下同）248 萬元及自起訴狀繕本
    送達翌日起至清償日止，按年息5%計算之利息。(二)被告丁○○○應給付原告248 萬元及自起訴狀繕本送達之翌日起至清
    償日止，按年息5%計算之利息。(三)上二項聲明，若被告中之
    一人對原告為給付，另名被告於其給付範圍內，免除給付義
    務。
二、被告則以：丙○○自79年起至91年間雖擔任原告董事長一職
    ，惟實際上係從事總經理之職務，當屬勞動基準法所稱之勞
    工，依法本有領取退休金之權，此觀原告一直有為丙○○提
    撥退職金至原告職工福利專戶，及丙○○於93年第一次申請
    退休時，領回退休金97萬5 千元等情自明。又原告於丙○○
    第一次申請退休時，為聘請丙○○擔任顧問，曾允諾將從優
    給付退休金予丙○○；復於94年5 月25日召開股東臨時會，
    由包括原告現任法定代理人即訴外人乙○○在內之全體股東
    ，依原告公司章程第12條規定，作成依勞動基準法辦理丙○○退休事宜之決議（下稱「系爭股東臨時會決議」）；再於
    94年6 月22日召開之股東常會，決議依勞動基準法退休資遣
    給付標準，由職工福利帳戶撥付系爭退休金予丙○○（下稱
    「系爭股東常會決議」），是丙○○領取系爭退休金，並無
    不當得利可言。而丁○○○依據原告公司章程第12條規定、
    系爭股東臨時會及股東常會決議發放系爭退休金予丙○○，
    並未逾越權限，亦難認有不法情事。縱認丙○○受領系爭退
    休金無法律上原因，則因乙○○有參與上開股東會決議之作
    成，足徵原告於給付系爭退休金時，係明知無給付義務而為
    給付，依民法第180 條第3 款規定，原告亦不得請求丙○○
    返還系爭退休金等語，資為抗辯。並聲明：原告之訴駁回。
三、兩造不爭執之事實：
  (一)被告丙○○自79年起至91年擔任原告董事，嗣由被告丁○○○自91年起接任原告董事一職。
  (二)被告丁○○○於94年間擔任原告負責人時，發給丙○○系爭
    退休金。
  (三)原告公司章程第12條規定：「董監事酬勞金，其金額由股東
    會議依特約另定之。」
  (四)原告公司於94年5 月25日召開系爭股東臨時會，於討論事項
    第5 項作成「案由：本公司委任執行董事代表人丙○○先生
    自請退休乙事。說明：員工丙○○先生因個人因素、服務加
    油站年資已有16年之久。依據勞基法第53條第1 款、第54條
    第1 項第1 款規定辦理。勞基法施行細則第29條第1 項給付
    之（自請退休日期：94年6 月30日）。決議：依勞基法執行
    ，全數同意。」之決議。
  (五)原告公司股東共有13人。
  (六)原告公司於94年6 月22日召開系爭股東常會，股東林玉琪、
    丁○○○、林孝仁、林玉玲、林玉瑗、林玉玟、林玉萍全權
    委託丙○○出席並代為行使會議時之一切權利義務。
四、得心證之理由：
    原告主張被告丁○○○於94年間擔任原告負責人時，違反公
    司法第192條第3項規定，逕行給付系爭退休金予依勞動基準
    法規定不應領取退休金之被告丙○○，致丙○○受有不當利
    益，丁○○○則應依公司法第108 條準用同法第52條、民法
    第544 條等規定負損害賠償責任等語，惟為被告所否認，並
    以前揭情詞置辯。是本件爭點即為：(一)原告公司股東會曾否
    決議發給被告丙○○系爭退休金？(二)如被告丙○○不得請領
    退休金，則被告丁○○○應否依民法第544 條、公司法第10
    8 條第4 項準用同法第52條第2 項之規定，對原告負損害賠
    償責任？茲分述如下：
  (一)原告公司股東會曾否決議發給被告丙○○系爭退休金？
    1.按原告公司章程第12條規定，董監事酬勞金，其金額由股
      東會議依特約另定之（本院卷第13頁）。而公司董監事得
      否領取或得領取多少退休金，核其性質亦屬董監事所得領
      取酬勞之一部分，自得依原告公司章程第12條規定由股東
      會決議定之，且依該條規定，股東會議決董監事之酬勞金
      ，並無須於董監事上任前為之之限制。是原告主張原告公
      司章程第12條規定之董監事酬勞，不及於退休金之給付，
      且應於董監事上任前約定等語，容有誤會，尚不足採。
    2.被告辯稱被告丙○○領取系爭退休金係經原告公司股東會
      決議等情，為原告所否認，經查：
      (1)原告公司先於94年5 月25日所召開之系爭股東常會中，
        針對被告丙○○自請退休乙事，決議依勞基法執行（本
        院卷第52頁）。嗣於94年6 月22日所召開之系爭股東常
        會中，決議以勞基法退休資遣給付標準，自職工福利帳
        戶支付系爭退休金予被告丙○○（本院卷第80、89頁）
        。
      (2)證人即系爭股東常會紀錄兼股東林玉琪於97年12月29日
        本院言詞辯論時到場證稱：系爭股東常會之討論內容與
        決議均係伊依據當時討論之內容所當場記載，針對包括
        丙○○退職所得及員工資遣費所作成之決議，係依勞基
        法之退休標準給付，伊當場還提出職工福利帳戶存摺給
        大家看，大家均認同以該帳戶之存款來支付，本院卷第
        87頁之94年退職所得清冊即為該決議所稱之附件等語（
        本院卷第96至97頁）。另證人即原告公司股東甲○○亦
        於98年2月2日本院言詞辯論時到場證稱：系爭股東常會
        討論議程裡面有提到員工資遣與退休之問題，最後決議
        是依照勞基法規定，該給人家的就要給人家，給多少亦
        係依勞基法來計算，本院卷第87頁之94年退職所得清冊
        ，即系爭股東常會決議所指之附件等語（本院卷第119
        至120頁）。
      (3)綜上，顯見原告公司系爭股東常會業已決議給付被告丙○○系爭退休金甚明。
      (4)原告固主張系爭臨時股東會僅作成「依勞基法執行」之
        決議，而依勞動基準法，擔任原告公司董事之丙○○，
        並無領取退休金之權等語。惟查，針對系爭股東臨時會
        針對被告丙○○申請退休所為之決議意旨，究係依勞動
        基準法規定之給付標準執行，抑係依勞動基準法規定辦
        理，證人林玉琪、甲○○固有不同之主觀認定（本院卷
        第97至98、120 頁），惟嗣後之系爭股東常會既已決議
        依勞動基準法退休給付標準，以職工福利帳戶給付被告
        丙○○系爭退休金，自應以系爭股東常會之最後決議作
        為原告是否發給被告丙○○系爭退休金之依據，是原告
        所述上情，尚不足採。
      (5)次按有限公司每一股東不問出資多寡，均有一表決權；
        但得以章程訂定按出資多寡比例分配表決權，公司法第
        102 條第1 項定有明文。而原告公司章程第8 條亦規定
        ，本公司每一股東不論出資多寡，均有一表決權。且按
        公司法自69年修正後，有限公司已無關於召開股東會之
        規定，其股東表決權之行使固無須以會議方式為之，於
        股東行使同意權時，如以書面為之，尚非法之所不許（
        最高法院96年度臺上字第2199號判決參照）。是關於有
        限公司股東會中之表決方法，公司法既無特別規定須經
        舉手表決，則本諸私法自治原則，自得由當事人自由採
        行適當之方法為之。經查，證人林玉琪、甲○○均證稱
        系爭股東常會開會時，於討論完一個提案作成決議後，
        即由同意之股東簽名等語（本院卷第96、119 、120 至
        121 頁）。而觀諸系爭股東常會議事錄，針對發給被告
        丙○○系爭退休金之議案，其後經甲○○、丙○○、林
        邱于簽名，被告雖無法證明林邱于曾經其他股東授權代
        理出席並表決，惟股東林玉琪、丁○○○、林孝仁、林
        玉玲、林玉瑗、林玉玟、林玉萍均全權委託丙○○出席
        並代為行使會議時之一切權利義務，已如前述，可見該
        議案業經至少9 位股東簽名同意，已超過原告公司全體
        13位股東半數以上，足徵系爭股東常會針對上開議案業
        已合法決議甚明。是原告主張系爭股東常會決議未經股
        東舉手表決作成，並非股東會決議等語，亦不足採。
    3.綜上，原告公司系爭股東常會既已決議發給被告丙○○系
      爭退休金，則被告丙○○受領系爭退休金，即非無法律上
      原因而受利益，是原告基於民法不當得利之法律關係，訴
      請被告丙○○返還系爭退休金及遲延利息，即屬無據，為
      無理由，應予駁回。
  (二)如被告丙○○不得請領退休金，則被告丁○○○應否依民法
    第544條、公司法第108條第4項準用同法第52條第2項之規定
    ，對原告負損害賠償責任？
    復按受任人因處理委任事務有過失，或因逾越權限之行為所
    生之損害，對於委任人應負賠償之責，民法第544 條固定有
    明文。又依公司法第108 條第4 項準用同法第52條第1 項、
    第2 項固亦規定，有限公司董事執行業務，應依照法令、章
    程及股東之決定；違反前項規定，致公司受有損害者，對於
    公司應負賠償之責。惟原告公司系爭股東常會既已決議發給
    被告丙○○系爭退休金，已如前述，則被告丁○○○基於執
    行原告公司系爭股東常會決議之職責，發給被告丙○○系爭
    退休金，即無逾越權限或違反法令、公司章程及股東決定之
    情形。從而，原告依公司法第108 條第4 項準用同法第52條
    第2 項及民法第544 條之規定，訴請丁○○○賠償損害248
    萬元及遲延利息，亦無理由，應予駁回。
五、本件訴訟費用額確定為2萬5,552元（即原告預繳之第一審裁
    判費2萬5,552元），並應由原告負擔。
六、本件判決基礎已臻明確，兩造其餘之攻擊防禦方法及訴訟資
    料經本院斟酌後，核與判決不生影響，無一一論述之必要，
    併予敘明。
據上論結，原告之訴為無理由，依民事訴訟法第78條、第87條第
1項，判決如主文。
中    華    民    國    98    年    2     月    27    日
                  民事第二庭  法  官  張國勳
以上正本證明與原本無異。
如對本判決上訴，應於判決送達後20日內向本院提出上訴狀。
中    華    民    國    98    年    3     月    3     日
                              書記官  周玉惠


司法院資訊處製作；財團法人民間司法改革基金會備份。
